【裁判字號】    99,醫,20
【裁判日期】    991130
【裁判案由】    損害賠償
【裁判全文】
臺灣臺北地方法院民事判決                99年度醫字第20號
原      告  陳國榮
訴訟代理人  許富雄律師
複代理人    黃建霖律師
被      告  陳德照
訴訟代理人  李慧芬律師
上列當事人間損害賠償事件，本院於民國99年11月3 日言詞辯論
終結，判決如下：
    主      文
原告之訴及假執行之聲請均駁回。
訴訟費用由原告負擔。
    事實及理由
一、原告主張：緣伊於民國83年9 月27日赴德照眼科就診，經被
    告診斷為視網膜剝離而施作手術，術後視力情況良好，伊聽
    從被告建議，於同年12月27日就雙眼加裝人工水晶體，以使
    視力更加清晰，然於該次手術後，伊僅能看見薄弱之光源，
    無法辨識清楚眼前之物品，直至87年間雙眼眼睛完全失明，
    故伊眼睛失明與被告手術之間，具有相當因果關係，爰依民
    法第227 條、第227 條之1 、第195 條第1 項之規定，請求
    被告負債務不履行責任，為此請求所受損害共計新臺幣（下
    同）200 萬元等語。並聲明：(一)被告應給付原告200 萬元及
    自起訴狀繕本送達翌日起至清償日止，按年息5 ％計算之利
    息。(二)願供擔保請准宣告假執行。
二、被告則以：原告主張其間曾至伊服務之診所就診，先於兩造
    調解時自稱83年9 月、10月施作手術，嗣於起訴狀中變更主
    張為83年9 月、12月手術，且於接受加裝人工水晶體後發生
    失明，原告之說詞前後矛盾，復就兩造間醫療契約存在、損
    害發生、責任原因及因果關係等情，未據提出相關事證以實
    其說，自非真實；縱本件應由伊負舉證之責任，依醫療法第
    70條之規定，病歷之法定保存期限為7 年，系爭診所已無相
    關病歷記錄留存，亦無法證明上開等情，又原告主張伊有債
    務不履行，惟自83年起迄今亦已逾越15年之消滅時效，原告
    之訴，顯屬無據等語，資為置辯。並聲明：(一)原告之訴及假
    執行之聲請均駁回。(二)願供擔保請准宣告免假執行。
三、原告主張：被告於83年12月27日為施作人工水晶體植入手術
    （下稱系爭手術），並因系爭手術失敗導致其雙眼失明結果
    等情，均為被告所否認，從而本件所應審究之重點即為上開
    各點。茲就兩造爭點及本院得心證理由分述如下：
(一)、按當事人主張有利於己之事實者，就其事實有舉證之責任。
    但法律別有規定，或依其情形顯失公平者，不在此限，民事
    訴訟法第277 條定有明文。又民事訴訟如係由原告主張權利
    者，應先由原告負舉證之責，若原告先不能舉證，以證實自
    己主張之事實為真實，則被告就其抗辯事實即令不能舉證，
    或其所舉證據尚有疵累，亦應駁回原告之請求，最高法院著
    有19年上字第917 號判例，可資參照。而民事訴訟法第277
    條之規定乃在合理分配舉證責任，使主張有利於己之事實者
    ，或主張權利存在之人，負舉證責任，如未能舉證應即受敗
    訴之判決。惟如其他法律有關於舉證責任之規定，則依該法
    律規定；或者，由主張有利於己之事實者負舉證責任而有失
    公平之時，即得依據該條但書之規定，免除其舉證責任，而
    由主張權利不存在之他造，負舉證責任排除其所應負之責任
    。此規定雖係關於舉證責任分配之原則，惟其乃民事法當中
    誠實信用原則之具體表現，亦即，當事人行使權利應以誠實
    及信用之方法為之，則其於訴訟上主張權利存在時，亦應本
    於誠實信用原則為之，如責由主張權利之一方負舉證責任對
    其顯然有失公平時，應即免除而將舉證責任倒置或減低其舉
    證之責任；而此亦為武器平等原則之表現，蓋因訴訟當事人
    之一方於舉證上不具備專業知識或者舉證將耗費龐大之費用
    、勞力，而由他造舉證免除責任，反較容易者，應即減輕其
    舉證之責或免除舉證責任而將之倒置。至於如何之情形得認
    顯失公平而應予減輕或免除舉證責任，除應審酌當事人對於
    舉證之能力、舉證之可能性，以及利益衡量之外，該應受評
    價之行為過失程度是否重大而經由主張權利之人之表明已客
    觀、明顯可得而知，亦屬重要之判斷標準。是以，於醫療過
    失之侵權行為損害賠償案件中，民事訴訟法第277 條第2 項
    所謂「依其情形顯失公平者，不在此限」，其適用範圍是否
    擴及過失行為成立與否，或僅止於過失行為與損害賠償間是
    否具備因果關係；抑或其僅為減輕舉證責任之要求，或者免
    除舉證責任而反置於被告，端視主張醫療過失行為之原告是
    否已經充分表明該醫療行為於客觀上已經顯然違反經證明合
    用之醫學知識與經驗，而且舉證對於主張權利之人已不具備
    期待可能性。如主張權利之人對於上開事項根本未為充分之
    表明，而僅為廣泛之陳述，未能使其主張之醫療行為過失明
    顯呈現究竟違背哪一項合用之醫學知識與經驗，則該主張權
    利之人既未能盡其最低之說明義務，尚難認為已窮盡其所有
    可能之途徑仍無法舉證，於此民事訴訟法第277 條但書之規
    定應無適用餘地，而應回歸一般舉證責任分配法則。
(二)、經查：(1)原告主張被告為其加裝人工水晶體，術後僅能看見
    微弱光源，復導致雙眼失明，顯有過失醫療行為，屬可歸責
    於被告之債務不履行情事，被告應負損害賠償責任，無非以
    其發生失明之損害之結果，論斷被告有過失醫療行為（參見
    本院99年9 月27日言詞辯論筆錄，卷第22-23 頁），惟並未
    指明被告於本件醫療過程中之所為，有何明顯違反經證明合
    用之醫學知識或經驗而屬於重大醫療過失，是原告於本件之
    情形，未據提出具體之說明及相關證據，以茲證明被告之醫
    療行為，於醫學知識經驗或常規，有何違反及重大過失情形
    。(2)又原告主張其舉證困難而應適用民事訴訟法第277 條但
    書之規定，免除其舉證責任云云，惟本件並無法規之明文定
    由醫院或醫師就其醫療行為，須負無「侵權行為」之舉證之
    責，則由醫院或醫師就其醫療行為，有無侵權行為，即就「
    消極事實」，先負舉證之責，已嫌過苛，原告於事發當時並
    無不能取得病歷及就診資料之情事，就醫療之全部過程並無
    不能知悉之情，且各該待證事實概以原告之病歷資料為認定
    依據，並無其他原告無法查知之資訊，且可期待命被告提出
    醫學文獻，或聲請法院囑託有醫療專業知識之人或機關，檢
    視原告之病歷加以鑑定得知，或由專家參與審理，就醫療過
    程中，應為及不應為之各事項，經由訊問、辯論之方法釐清
    ，是其舉證之方法，應可充分表現於訴訟程序當中，則令原
    告就其前揭主張之事實負舉證責任，並無顯失公平之情形，
    亦非不可能，且舉證之方式對於原告而言並無重大之不利益
    ，本院亦曾當庭曉諭前述事項，請原告就在被告診所就診之
    經過提出相關資料到院（參見99年10月18日言詞辯論筆錄，
    卷第44-45 頁），依據上開之說明，原告主張應適用民事訴
    訟法第277 條但書之規定，免除其舉證責任，於法尚有未合
    ，難認有據。再原告主張之事實發生時間為83年間，被告抗
    辯其於法定病歷保存年限7 年後，並無保存相關病歷之義務
    ，故原告主張之事實距今逾十年餘，已無留存相關病歷資料
    ，不論就原告主張之事實，或被告上開之抗辯，均無從查考
    ，難責令被告就其有利於己之主張，負舉證即提出反證之責
    任。從而原告就系爭債務不履行損害賠償之成立要件負舉證
    之責，惟原告就其有利於己之主張，難論已善盡舉證之能事
    ，況且原告自承其發生失明係在87年間，距其主張系爭手術
    時間即83年間，亦相隔數年，實難認原告發生之損害與被告
    醫療行為間，有何相當因果關係，職是，原告起訴之請求，
    即屬無據，不應准許。
四、綜上所述，原告依據債務不履行之法律關係，請求被告給付
    原告200 萬元並自起訴狀繕本送達翌日起至清償日止，按週
    年利率5%計算之利息，為無理由，應予駁回。又原告之訴既
    經駁回，其假執行之聲請亦失所附麗，應併予駁回。
五、本件為判決之基礎已臻明確，被告既毋庸負損害賠償責任，
    則原告並無請求權，故其是否已經罹於時效而不得請求，本
    院毋庸再審酌，至於兩造其餘陳述及所提其他證據，經本院
    審酌後，認為於判決結果無影響，自無庸逐一論列，併此敘
    明。
六、訴訟費用負擔之依據：民事訴訟法第78條。
中    華    民    國    99    年    11    月    30    日
                      民事第五庭法  官  鄧德倩
以上正本係照原本作成
如對本判決上訴，須於判決送達後20日內向本院提出上訴狀。如
委任律師提起上訴者，應一併繳納上訴審裁判費。
中    華    民    國    99    年    11    月    30    日
                                書記官  林孔華

司法院資訊處製作；財團法人民間司法改革基金會備份。
